【裁判字號】    99,簡上,339
【裁判日期】    990930
【裁判案由】    給付票款
【裁判全文】
臺灣臺北地方法院民事判決             99年度簡上字第339號
上  訴  人  乙○○
            丙○○
上二人共同
訴訟代理人  林孜俞律師
被  上訴人  甲○○
上列當事人間給付票款事件，上訴人對於中華民國99年4月21日
本院臺北簡易庭99年度北簡字第6號第一審判決提起上訴，本院
於99年8月25日言詞辯論終結，判決如下：
    主  文
原判決廢棄。
上開廢棄部分，被上訴人在一審之訴及假執行之聲請均駁回。
第一、二審訴訟費用均由被上訴人負擔。
    事  實  及  理  由
壹、程序部分：
    按簡易訴訟程序之第二審為訴之變更、追加，非經他造同意
    ，不得為之，但請求之基礎事實同一者，不在此限，民事訴
    訟法第436條之1第3項準用同法第446條第1項、第463條及第
    255條第1項第2款定有明文。經查，本件被上訴人在原審原
    以票據關係請求上訴人給付票款，嗣於本院言詞辯論程序中
    改以合會關係請求上訴人給付票款，變更請求權基礎，惟上
    訴人表示不同意被上訴人訴之變更，且票據關係與合會關係
    基礎事實不同，核與前揭規定不符，故被上訴人訴之變更不
    予准許，本件仍以票據關係判斷兩造權利義務，合先敘明。
貳、實體部分：
一、上訴人主張略以：
  (一)被上訴人主張其持有上訴人共同簽發如附表編號1所示之本
    票1紙，及上訴人乙○○所簽發如附表編號2、3所示之本票2
    紙，並均免除作成拒絕證書，惟屆期向上訴人提示，均未獲
    付款，為此依票據關係提起訴訟請求上訴人乙○○、丙○○
    連帶給付441,600元及自民國88年5月20日起至清償日止，按
    年息6%計算之利息；及上訴人乙○○給付180,000元及自88
    年9月5日起至清償日止，按年息6%計算之利息；及上訴人乙
    ○○給付63,000元及自88年6月21日起至清償日止，按年息
    6%計算之利息。
  (二)惟按票據上之權利，對匯票承兌人及本票發票人，自到期日
    起算；見票即付之本票，自發票日起算；3年間不行使因時
    效而消滅，票據法第22條第1項前段定有明文。查被上訴人
    所執如附表所示之3紙本票，自本票到期日起算，分別於91
    年5月19日、91年9月4日及91年6月20日止滿3年，但被上訴
    人遲至98年11月4日始執系爭3紙本票向法院聲請支付命令，
    且未於上開3年消滅時效期間內向上訴人為任何主張或請求
    ，故無中斷時間之事由，亦無任何時效不完成之情事，則被
    上訴人所執之系爭3紙本票均已罹於時效，自不得再向發票
    人即上訴人行使票據付款請求權。至上訴人雖未於原審主張
    時效抗辯，但依臺灣高等法院94年上字第257號判決意旨可
    知於第二審提出時效抗辯拒絕給付票款，於法並無不合。又
    被上訴人固曾主張其係基於與訴外人紀瑞蓉之合會關係取得
    如附表所示之系爭3紙本票云云，然本件被上訴人係請求上
    訴人給付票款，被上訴人與票據前手之法律關係為何，與
    本件被上訴人之主張，並無關連。
  (三)如附表編號1所示之本票背面雖有發票人即上訴人丙○○之
    簽名，並載明日期為85年12月21日，該部分之簽名乃發票當
    時受款人即紀瑞蓉為使其票據債權更加確保，遂要求上訴人
    丙○○背書在如附表編號1所示之本票上，故上訴人丙○○
    係以背書之意思簽名在票據背面，且簽名當時票據背面並無
    任何其他字跡。惟如附表編號1所示之本票面影本上，另有
    受款人紀瑞蓉之簽名，及不詳人士鄭建方之印文，雖背書連
    續僅需形式判斷，但上訴人丙○○乃最先簽名在該本票背面
    之人，與一般認定記名票據之背書連續係以受款人紀瑞蓉為
    第一背書人之情形不同，則如附表編號1所示之本票應屬背
    書不連續，被上訴人不得執該背書不連續之本票請求上訴人
    丙○○給付票面金額。
  (四)上訴人乙○○於87年6月5日遭紀瑞蓉夥同其夫及不詳姓名年
    籍之第三人，由板新醫院之2樓強拉至1樓櫃臺，於櫃臺前上
    訴人乙○○曾藉故稱欲交接工作，伺機聯絡友人李耀邦向其
    求救，並由李耀邦先行報警，之後再前往現場處理，此節證
    人李耀邦已於原審中證述明確。上訴人乙○○當時雖僅以電
    話向外求援，卻仍受脅迫而簽發如附表所示之系爭3紙本票
    ，顯見其當時確已限於意思表示不自由之狀態。至於為何未
    向1樓櫃臺人員求救是因為上訴人乙○○當時僅係兼差性質
    ，顧慮若將事情鬧大，工作可能不保，故僅透過電話聯絡友
    人到場協助，並非消極不抵抗。故如附表所示之系爭3紙本
    票係上訴人乙○○遭脅迫而簽發，依票據法第14條第1項之
    規定，被上訴人自不得主張票據上之權利。
二、被上訴人則以：
  (一)如附表所示編號1之本票係上訴人共同簽發，並由上訴人丙
    ○○在本票背面背書，並寫下與發票日同之日期85年12月21
    日，既然上訴人丙○○是以背書意思簽名在票據背面，復由
    上訴人丙○○空白背書後交付合會會首紀瑞蓉，再由紀瑞蓉
    以空白背書方式轉讓合會會員即被上訴人，自無背書不連續
    之情形。至於另一背書人鄭建方在票據背面蓋章乃被上訴人
    交付鄭建方委託其代為調借現金而蓋章，後因兌現無著方將
    該本票交還被上訴人。上訴人丙○○主張如附表所示編號1
    之本票背書不連續，並無理由。
  (二)上訴人乙○○為高收入之醫師，且於板新醫院擔任主治醫師
    ，該醫院並非一般小診所，每日就診病患絡繹不絕，人聲鼎
    沸，如上訴人乙○○當時遭到脅迫而簽發本票，周遭之人豈
    有不知之理？況證人李耀邦當時並不在場，於其趕到現場時
    已經沒有看到警察或上訴人乙○○所述之3個人，可見證人
    李耀邦證詞不足以證明上訴人乙○○簽發支票時係遭脅迫所
    為，此部分原審判決已經詳為敘明，無庸贅述。參照本票為
    無因證券，被上訴人既為善意第三人，亦無違反票據法第14
    條規定之情形，當然享有票據上之權利得以請求上訴人給付
    票款，上訴人上訴並無理由，應予駁回等語，資為抗辯。
三、本件原審對於被上訴人請求上訴人給付票款，判決被上訴人
    全部勝訴，上訴人聲明不服，求為判決：(一)原判決廢棄。(二)
    上開廢棄部分，被上訴人在一審之訴及假執行之聲請均駁回
    。(三)第一、二審訴訟費用均由被上訴人負擔。被上訴人則求
    為判決：(一)駁回上訴。(二)第二審訴訟費用由上訴人負擔。
四、兩造不爭執事項：
    被上訴人執有上訴人所簽發如附表所示之本票3紙，並免除
    作成拒絕證書，惟屆期向上訴人提示，均未獲付款。
五、本件之爭點及本院得心證之理由：
    本院整理兩造陳述後，認本件之主要爭執點厥為：(一)如附表
    所示之系爭3紙本票是否均已罹於時效？(二)如附表編號1所示
    之本票背面上訴人丙○○背書是否連續？(三)上訴人乙○○是
    否因遭脅迫而簽發如附表所示之系爭3紙本票？(四)被上訴人
    請求上訴人乙○○、丙○○給付票款，有無理由？茲判斷如
    下：
  (一)如附表所示之系爭3紙本票是否均已罹於時效？
    按票據上之權利，對本票發票人自到期日起算，3年間不行
    使，因時效而消滅，票據法第22條第1項前段定有明文。經
    查，如附表所示之系爭3紙本票，到期日分別為88年5月20日
    、88年9月5日及88年6月21日，此有該3紙本票影本附卷可稽
    ，可知分別至91年5月20日、91年9月5日及91年6月21日均已
    屆滿3年。惟被上訴人遲至98年11月4日始向本院聲請支付命
    令，經本院於同年11月20日送達支付命令狀予上訴人，此有
    本院98年度司促字第30417號支付命令卷宗內民事聲請狀收
    文戳章及送達證書可佐，顯見均已逾3年之時效期間。又被
    上訴人並未陳明有何中斷時效或時效不完成之事由，並不生
    中斷時效之效力，則執票人之票據付款請求權均已罹於時效
    而消滅。上訴人既於本院為時效抗辯，亦無於二審不得提出
    時效抗辯之規定，揆諸上開說明，上訴人自得拒絕給付票款
    。
  (二)上訴人抗辯如附表所示之系爭3紙本票已經罹於票據請求權
    之時效，既為可採，則其餘：(二)如附表編號1所示之本票背
    面上訴人丙○○背書是否連續？(三)上訴人乙○○是否因遭脅
    迫而簽發如附表所示之系爭3紙本票？(四)被上訴人請求上訴
    人給付票款，有無理由等爭點均已無庸審酌，附此敘明。
六、綜上所述，上訴人抗辯如附表所示之系爭3紙本票已經罹於
    票據付款請求權之時效而消滅，上訴人得以拒絕付款，既屬
    有據。從而，被上訴人本於票據之法律關係，請求：(一)上訴
    人乙○○、丙○○應連帶給付被上訴人441,600元，及自88
    年5月20日起至清償日止，按年息6%計算之利息；及上訴人
    乙○○給付180,000元及自88年9月5日起至清償日止，按年
    息6%計算之利息；及上訴人乙○○給付63,000元及自88年6
    月21日起至清償日止，按年息6%計算之利息；均為無理由，
    不應准許。原審未及審究時效抗辯而判命上訴人給付，並為
    假執行之宣告，尚有未洽。上訴意旨指摘原判決不當，求予
    廢棄改判，為有理由。自應由本院予以廢棄，改判如主文第
    2項所示。
七、本件事證已臻明確，兩造其餘攻擊防禦方法及所提證據經本
    院審酌後，認與本件判決結果不生影響，爰不另一一論述，
    附此敘明。
八、訴訟費用負擔之依據：民事訴訟法第78條。
中    華    民    國    99    年    9    月     30    日
                 民事第二庭    審判長法  官   張松鈞
                                     法  官   黃呈熹
                                     法  官   郭顏毓
以上正本係照原本作成。
本判決不得上訴。
中    華    民    國    99    年    10    月    1     日
                                     書記官   林政彬
附表：
┌─┬────┬────┬──────┬────┬───┐
│編│本票號碼│ 發票日 │ 票面金額   │發票人  │到期日│
│號│        │（民國）│（新臺幣）  │        │（民國│
│  │        │        │            │        │）    │
├─┼────┼────┼──────┼────┼───┤
│1 │147253  │85年12月│441,600元   │吳伯志  │88年5 │
│  │        │21日    │            │丙○○  │月20日│
│  │        │        │            │        │      │
├─┼────┼────┼──────┼────┼───┤
│2 │080517  │87年6月5│180,000元   │乙○○  │88年9 │
│  │        │日      │            │        │月5日 │
│  │        │        │            │        │      │
├─┼────┼────┼──────┼────┼───┤
│3 │080515  │87年6月 │63,000元    │乙○○  │88年6 │
│  │        │5日     │            │        │月21日│
│  │        │        │            │        │      │
└─┴────┴────┴──────┴────┴───┘

司法院資訊處製作；財團法人民間司法改革基金會備份。
